【裁判字號】    95,訴,105
【裁判日期】    950511
【裁判案由】    違反臺灣地區與大陸地區人民關係條例等
【裁判全文】
台灣高雄地方法院刑事判決               95年度訴字第105號
公  訴  人  臺灣高雄地方法院檢察署檢察官
被      告  丙○○
上列被告因違反台灣地區與大陸地區人民關係條例等案件，經檢
察官提起公訴（94年度偵字第18310 號），本院判決如下：
    主  文
丙○○共同違反不得使大陸地區人民非法進入台灣地區之規定，
未遂，處有期徒刑拾月。
    事  實
一、丙○○、乙○○（業經公訴人另以94年度偵字第18310 號為
    緩起訴處分）均明知大陸地區人民，非經主管機關許可，不
    得入境台灣地區，亦明知乙○○與大陸地區男子「陳柏忠」
    並無結婚之真意，竟共同基於以假結婚探親名義方式使大陸
    地區男子非法進入台灣地區之犯意聯絡，2 人並與「陳柏忠
    」共同基於行使使公務員登載不實文書之概括犯意聯絡，由
    丙○○先於民國93年3 月間某日，在高雄市○○路某檳榔攤
    內，介紹乙○○前往大陸地區與男子「陳柏忠」假結婚，餘
    由丙○○安排進入大陸地區辦理結婚及後續相關文書處理，
    俟「陳柏忠」支付新台幣（下同）5 萬元代價後，乙○○再
    向丙○○返還上開墊支出境費用等事宜，丙○○遂於93年5
    月15日、同年6 月16日、7 月15日先後分3 次支付乙○○
    20,000元、9,000 元、10,000元（共計39,000元），作為購
    買機票等前往大陸地區及家用等費用。嗣丙○○、乙○○於
    93 年8月1 日即相偕進入大陸地區福建省福州市，乙○○經
    由丙○○安排，與大陸男子陳柏忠見面後，於翌日（同年8
    月2 日）與陳柏忠完成虛偽公證結婚之登記手續，陳柏忠因
    此取得乙○○形式上配偶地位，並領得該地公證處所發給之
    結婚證書。乙○○、丙○○先後隨即返回台灣，先於93年8
    月23日，持上開「結婚公證書」至財團法人海峽交流基金會
    （下稱海基會）南區服務處辦理該結婚公證書之驗證，於同
    日取得海基會核發之「證明書」，再由丙○○於93年9 月20
    日代為填寫「大陸地區人民進入台灣地區保證書」相關文字
    資料，交由乙○○蓋章後，前往高雄市政府警察局前鎮分局
    前鎮派出所辦理對保時，向警員佯稱：「乙○○與被保人陳
    柏忠係夫妻關係，願意完全負起保證人責任」，使不知情之
    警員劉庭圳陷於錯誤，將該不實事項填載於其職務上所掌之
    前開保證書後，蓋章表示審核通過，足以生損害於該派出所
    對保及證明事項之正確性。丙○○又於93年9 月21日代為填
    寫「大陸地區人民進入台灣地區旅行證申請書」，由乙○○
    持「大陸地區人民進入台灣地區保證書」、海基會證明書、
    結婚證明書、戶籍謄本（渠迄未向戶政事務所辦理結婚登記
    ）等資料，向內政部警政署入出境管理局（下稱入出境管理
    局）以配偶來台團聚為由，申請辦理陳柏忠入境，而行使上
    開文書，足生損害於境管局對於大陸地區人民入出境管理之
    正確性。嗣因入出境管理局進行審查「陳柏忠」進入台灣地
    區乙案之際，因乙○○於面談時因緊張背錯地址，經通知補
    件，逾期未依約面談，致入出境管理局未准許核發陳柏忠旅
    行證，陳柏忠終因而未能以依親為由進入台灣地區而未得逞
    。復因乙○○無法使陳柏忠進入台灣，遭丙○○催討借款，
    於94年7 月19日託其妹向台南市警察局督察員轉高雄市政府
    警察局督察室投書自首到案後，供述上開細節，因而循線查
    獲上情。
二、案經高雄市政府警察局前鎮分局報告臺灣高雄地方法院檢察
    署檢察官偵查起訴。
    理  由
一、訊據被告丙○○於本院審理中坦認借支乙○○39,000元供作
    前往大陸地區機票等費用，陳柏忠事成後亦有答應給付5 萬
    元，並從中抵償上開借款，亦有偕乙○○進入大陸地區到福
    州市長樂機場，及伊有填寫本件上開對保、旅行證申請文書
    資料等事實不諱（本院卷, 第50,54 頁），然矢口否認介紹
    「陳柏忠」與乙○○相識，及授意2 人假結婚，而與乙○○
    有共犯關係等情，辯稱：因為伊娶大陸籍配偶，所以乙○○
    要去大陸結婚時，相關問題都向伊請教或要求協助，伊只有
    稱「陳柏忠」人不錯，並借款資助機票，並陪同前往大陸福
    州市等情，但2 人到福州長樂機場後即分開，不知乙○○去
    向；回台後又因乙○○不會寫資料，所以代為填寫保證書、
    旅行證申請書等文件，其他案情均不知情云云（本院卷, 第
    50~52 頁），惟查：
（一）證人即假結婚之台灣地區女子乙○○於本院審理結稱：「
      丙○○於93年3 月間在高雄市○○路檳榔攤內，介紹我去
      大陸，說在大陸有朋友，問我是否要辦結婚，才認識陳柏
      忠，丙○○又借資39,000元，供買機票及生活用途，並約
      定俟結婚後陳柏忠支付5 萬元後再取償，我便與丙○○還
      有一些不認識的人一起去大陸，由陳柏忠出面辦結婚登記
      手續，嗣回台後因陳柏忠沒有入境，沒有收受5 萬元，借
      資仍遭丙○○追索」等語（本院卷, 第40~51 頁），證人
      於偵查中同結稱：「我與陳柏忠是假結婚，是丙○○介紹
      我去大陸結婚，在台灣有看過陳柏忠相片，丙○○說他人
      很勤勞、很好，假結婚代價是抵償39,000元欠款，我與被
      告於8 月1 日一同到大陸，8 月2 日與陳柏忠辦理結婚，
      8 月3 日就趕回來照顧小孩，之後因陳柏忠未入境，所以
      丙○○要求賠償出垃開銷，後來我妹妹看不下去，就用我
      的名義檢舉」等語（偵卷, 第14~17 頁，被告以外之人於
      偵查中向檢察官所為供述，且未曾抗辯遭不正取供或違反
      供述任意性之情，並無顯不可信之情況，依刑事訴訟法第
      159 條之1 第2 項，應認有證據能力）。是以，證人對被
      告丙○○參與介紹「陳柏忠」與證人相識、造意假結婚、
      提供赴大陸地區開銷費用，並約定自「陳柏忠」支付報酬
      中扣回、復陪同證人赴陸接洽「陳柏忠」辦理假結婚等節
      陳述明確，被告亦自承支付旅費借款、約定自假結婚報酬
      取償、同行赴陸等事實，此部分事實與證人所言相互契合
      ，足認證人所言非虛，堪以採信。被告復坦認有處理填寫
      上開「大陸地區人民進入台灣地區保證書、旅行證申請書
      」資料，已堪認被告參與違反不得使大陸地區人民非法及
      使公務登載不實文書之構成要件行為。
（二）被告丙○○雖否認介紹「陳柏忠」與乙○○相識，並促成
      2 人假結婚等節，惟查：證人乙○○在93年3 月之前未曾
      有出境紀錄，此有乙○○入出境查詢資料附卷可稽（本院
      卷, 第25頁），在台灣地區僅藉由看相片始「認識」陳柏
      忠，自與陳柏忠未曾謀面，卻於首次出境赴大陸地區即辦
      妥結婚手續，卻又僅滯留3 日旋即隻身返台，乙○○與陳
      柏忠並無情感基礎，而無結婚真意，至為明顯，被告對此
      亦有認知。再者，本件肇因被告於93年3 月向乙○○主動
      提及在大陸地區有朋友，並詢之是否辦理結婚等節，業據
      證人供述明確如前，且被告亦自承當在旁稱許「陳柏忠」
      人品，足認前往大陸地區之前，確實僅有被告與陳柏忠相
      識。而證人既與「陳柏忠」互不相識，亦未曾出境台灣地
      區，復對與大陸地區人士辦理結婚程序毫無所悉，若非被
      告主動介紹大陸地區男子，並探詢與大陸地區人士結婚事
      宜，乙○○如何得知「陳柏忠」此人及可赴大陸結婚事宜
      ，益證被告有意促成證人乙○○與陳柏忠辦理假結婚，使
      陳柏忠入境乙情明確。再查，被告知「陳柏忠」有允諾5
      萬元代價，並同意陳柏忠給付該筆款向後，再從中取償
      39,000元乙節，亦據其供述在卷（本院卷, 第50,51 頁）
      ，而萬、陳2 人於結婚前未曾取得聯繫，若非被告向乙○
      ○提出此條件在先，諒乙○○無利可圖，未必同意與陳柏
      忠辦理結婚。又被告亦同意事成後以乙○○自陳柏忠處所
      取得酬金供抵償借款，則被告明知乙○○還款資力繫於假
      結婚成事與否，被告有意使陳柏忠來台屢行上開約定，亦
      為至明之理。若謂被告無意促成萬、陳2 人結婚，然其明
      知證人乙○○資力不佳，事後竟願意允諾支付借款39,000
      元供購買赴陸機票，於理已有未合，其又何須陪同證人前
      往大陸地區，復介入填寫上開陳柏忠來台必備之保證書、
      旅行證申請書等資料而持之申辦，均顯見被告造意證人乙
      ○○與陳柏忠結假婚後，墊支出境費用、安排乙○○出境
      大陸與陳柏忠公證結婚，及回台辦理相關文書作業等情明
      確，被告與乙○○間就使大陸人士陳柏忠非法入境及行使
      使公務員登載不實文書等行為間，有犯意聯絡及行為分擔
      ，均堪以認定。此外，並有福州市公證處「結婚證明書、
      結婚證、海基會證明書、大陸地區人民進入台灣地區保證
      書、大陸地區人民進入台灣地區旅行證申請書、不准狀況
      通知單、乙○○戶籍謄本、入出境查詢結果、國人入出境
      端末查詢報表、訪查紀錄表、高雄市政府警察局督察室受
      理民眾報案記錄表及借據各1 件在卷可佐。本件事證明確
      ，應依法論科。
二、論罪：
（一）按大陸地區人民非經主管機關許可，不得進入台灣地區；
      又不得使大陸地區人民非法進入台灣地區，台灣地區與大
      陸地區人民關係條例第10條第1 項及第15條第1 項第1 款
      定有明文。次按台灣地區與大陸地區人民關係條例第79條
      第1 項處罰違反同條例第15條第1 款所定使大陸地區人民
      非法進入台灣地區罪，凡非經合法手續進入者皆包含之，
      自不以偷渡進入為限（最高法院90年度台上字第3180號、
      92 年 度台上字第40號判決足參），而大陸地區人民，其
      父母、配偶或子女在台灣地區設有戶籍者，得申請進入台
      灣地區探親，大陸地區人民進入台灣地區許可辦法第3 條
      第1項 第3 款固有明文，惟查本件被告為使大陸地區人民
      「陳柏忠」得依據上開規定入境台灣地區，縱知乙○○與
      「陳柏忠」無結婚合意仍與之辦理結婚手續，以徒具外觀
      合法形式之結婚，試圖以探親為由申請來台，藉以規避我
      國政府對大陸地區人民入境之管制，被告實質上形同以非
      法手段使大陸地區人民進入台灣，然因乙○○面談後因逾
      期補件，復未依約面談而未能得逞，故被告所為，係違反
      台灣地區與大陸地區人民關係條例第15條第1 款不得使大
      陸地區人民非法進入台灣地區之規定而未遂，應依同條例
      第79條第4 項、第1 項之未遂犯處斷。
（二）次按「大陸地區人民進入台灣地區保證書」，雖係被告等
      人所填寫申請，惟該保證書上對保或證明機關簽註意見欄
      ，則為承辦公務員職務上所填寫之文書，承辦上開業務員
      警辦理對保手續，係在被保人來台前之作業，僅被動受理
      申請，就配偶關係事項，僅詢之保證人，據所回覆即在「
      對保或證明機構簽註意見欄」內作相同記載，並未實質調
      查渠是否有夫妻關係，其對於乙○○與陳柏忠是否為夫妻
      一節，即無實質審查權，則被告與乙○○明知乙○○與大
      陸地區男子陳柏忠無結婚之真意，卻為使陳柏忠非法入境
      ，而持結婚公證書使前開公務員在所掌之公文書上填載乙
      ○○與陳柏忠為夫妻之不實事項，核其此部分所為，係犯
      刑法第214 條使公務員登載不實罪。再被告等人持上開登
      載不實事項之大陸地區人民進入台灣地區保證書等資料至
      入出境管理局申辦大陸地區人民進入台灣地區之旅行證，
      已達行使之程度，此部所為係犯刑法第216 條、第214 條
      之行使使公務員登載不實文書罪，被告使公務員登載不實
      上開保證書之低度行為，為行使使公務員登載不實文書罪
      之高度行為所吸收，應僅論以行使使公務員登載不實文書
      。又海基會人員僅就大陸地區文書形式外觀核對查驗，即
      予以認證，故所核發之「驗證證明書」僅係驗證文書，並
      未在其受託行使公權力人掌管任何公文書內再行登載所認
      證文件內容表彰權義事項，僅單純做文書查驗，自與刑法
      第214 條文書概念有歧，而不另論該罪，附此敘明。
（三）又被告與乙○○、「陳柏忠」3 人間，就前開行使使公務
      員登載不實文書之犯行間，有犯意聯絡及行為分擔，均為
      共同正犯。被告與乙○○2 人，就前開使大陸地區人民非
      法進入台灣地區部分之犯行，有犯意聯絡及行為分擔，均
      為共同正犯。
（四）被告所犯共同行使使公務員登載不實公文書及非法使大陸
      地區人民進入台灣地區未遂罪間，有方法、目的之牽連關
      係，依刑法第55條之規定，應從一重之依非法使大陸地區
      人民進入台灣地區罪未遂罪處斷。又被告著手使大陸地區
      人民非法進入台灣地區而未遂，應依刑法第26條前段規定
      ，減輕其刑。
三、量刑：爰審酌被告促成他人以假結婚手段，欲使大陸地區人
    民非法入境台灣，復虛偽填載相關文書，妨害政府執行兩岸
    人民關係政策及戶籍、入出境資料管理之正確性，亦對社會
    秩序產生潛在危害，被告犯後復否認部分犯行，且其前同因
    違反上開條例等案件經訴追審判（如後所述），仍不知戒慎
    ，再事同一犯行，態度非佳，又大陸地區男子陳柏忠尚未入
    境即因乙○○自首而查獲等一切情狀，量處如主文所示之刑
    。
四、又被告前於92年1 月間，同涉犯非法使大陸地區女子薛愛妹
    進入台灣地區罪嫌，經本院以94年度訴字第3078號判處有期
    徒刑5 月在案，惟上開案件與本案犯罪時間，已逾1 年，二
    者犯行應無連續犯之關係，本件未受前案確定判決效力所及
    ，併此敘明。
據上論斷，應依刑事訴訟法第299 條第1 項前段，台灣地區與大
陸地區人民關係條例第79條第1 項，刑法第11條前段、第28條、
第216 條、第214 條、第55條、第26條前段，判決如主文。
本案經檢察官甲○○到庭執行職務。
中    華    民    國    95    年    5     月    11    日
                      刑事第14庭審判長法  官  蔡廣昇
                                      法  官  謝雨真
                                      法  官  林瑋桓
以上正本證明與原本無異。
如不服本判決，應於判決送達後10日內，向本院提出上訴狀。
中    華    民    國    95    年    5     月    11    日
                                      書記官  謝群育
附錄本件判決論罪科刑法條：
台灣地區與大陸地區人民關係條例第79條第2項
意圖營利而犯前項之罪者，處3 年以上10年以下有期徒刑，得併
科新台幣5 百萬元以下罰金。
中華民國刑法第216條
行使第210 條至第215 條之文書者，依偽造、變造文書或登載不
實事項或使登載不實事項之規定處斷。
中華民國刑法第214條
明知為不實之事項，而使公務員登載於職務上所掌之公文書，足
以生損害於公眾或他人者，處3 年以下有期徒刑、拘役或5 百元
以下罰金。


司法院資訊處製作；財團法人民間司法改革基金會備份。
